【裁判字號】    94,上,986
【裁判日期】    950222
【裁判案由】    清償債務
【裁判全文】
臺灣高等法院民事判決                   94年度上字第986號
上訴人即附  北宏實業有限公司
帶被上訴人
法定代理人  甲○○
訴訟代理人  吳振東律師
複  代理人  林國漳律師（95年2月8日解除委任）
被上訴人即  丁○○（原名曾美珠）
附帶上訴人
被  上訴人  乙○○
            丙○○
共      同
訴訟代理人  莊乾城律師
複  代理人  莊明翰律師
上列當事人間請求清償債務事件，上訴人對於中華民國94年10月
31日臺灣宜蘭地方法院94年度訴字第40號第一審判決提起上訴，
被上訴人丁○○為附帶上訴，經本院於95年2月8日言詞辯論終結
，判決如下：
    主      文
上訴及附帶上訴均駁回。
第二審訴訟費用，上訴部分由上訴人負擔，附帶上訴部分由附帶
上訴人負擔。
    理      由
甲、上訴人即附帶被上訴人北宏實業有限公司（下稱北宏公司）
    方面：
一、聲明：
  (一)上訴聲明：
    1.原判決不利北宏公司部分廢棄。
    2.上開廢棄部分，丁○○、乙○○、丙○○在第一審之訴及
      假執行之聲請均駁回。
  (二)答辯聲明：丁○○之附帶上訴駁回。
二、陳述：除與原判決記載相同者外，補稱略以：
    北宏公司臨時股東會議討論事項5.其中關於「公司資金可週
    轉有結餘時，先還郭董」係緊接在「股東暫借公司款新台幣
    （下同）1360萬元，從8月1日起以 2分利率計息（利息每月
    結清 1次）」之後面記載，足見該「公司資金可週轉有結餘
    時，先還郭董」係就股東暫借公司款1360萬元而言，非指上
    開「郭董 770萬元」。故證人蔡義章、張書致、陳幸助、鄭
    美秀之證詞有違常理，亦與證人李金昌之證述不符。
三、證據：援用原審提出者，並聲請訊問證人戊○○。
乙、被上訴人乙○○、丙○○（下稱乙○○等）方面：
一、聲明：北宏公司之上訴駁回。
二、陳述：除與原判決記載相同者外，補稱略以：
    北宏公司臨時股東會議記錄5.列為討論事項，非決議內容，
    況該會議係屬於北宏公司與甲○○間之意思討論，不得拘束
    乙○○等，且該次出席會議之股東人數未過半，決議不生效
    力。如系爭借款有條件，僅指已清償之770萬元。
三、證據：援用原審提出者為證。
丙、被上訴人即附帶上訴人丁○○（下稱丁○○）方面：
一、聲明：
  (一)附帶上訴聲明：北宏公司應再給付丁○○6萬739元及自支付
    命令送達翌日起，至清償日止按年息5％計算之利息。
  (二)答辯聲明：北宏公司之上訴駁回。
二、陳述：除與原判決記載相同者外，補稱略以：
  (一)答辯陳述部分與乙○○等相同。
  (二)丁○○所執有面額6萬739元之支票（下稱系爭支票）確因北
    宏公司當時積欠丁○○借款債務而開具。證人張書致於原審
    已證稱系爭支票為真正及開立原因係因北宏公司欠丁○○之
    款項。證人蔡義章亦證實該款為借款之還款，顯見北宏公司
    已收到借款才會開立系爭支票。至借款時點確於蔡義章及張
    書致任公司負責人期間即89年下半年間之借款而於90年間收
    受系爭支票。況北宏公司於原審不爭執對丁○○有6萬739元
    借款未清償。
三、證據：援用原審提出者為證，並聲請調查北宏公司開立據票
    號碼FA 0000000之轉帳傳票及請款單。
    理      由
壹、程序方面：
    按被上訴人於言詞辯論終結前，得為附帶上訴，民事訴訟法
    第 460條定有明文，附帶上訴，為當事人一造利用他造對其
    上訴之程序附帶請求上訴法院廢棄或變更所受不利益之第一
    審終局判決之方法（最高法院74年台抗字第154 號判決意旨
    參照）。本件丁○○於一審判決中受有6 萬739 元之不利益
    ，其於本院言詞辯論終結前即民國（下同）95年1 月25日（
    見本院卷第58頁），依民事訴訟法第460條之規定，對於一
    審判決中不利益部分提起附帶上訴，自屬合法。
貳、實體方面：
一、丁○○、乙○○等主張：北宏公司因資金週轉不靈，於88年
    4 月間，依照公司各股東出資額比例，向公司股東即丁○○
    、乙○○、丙○○分別借款30萬元、100萬元及120萬元，並
    開立支票作為借款憑證。於89年下半年間，北宏公司另向丁
    ○○借款，清償部分，有6萬739元尚未清償，北宏公司開立
    系爭支票作為借款憑證。前述借款均未約定清償期限。丁○
    ○、乙○○、丙○○以聲請送達支付命令代催告，丁○○、
    乙○○、丙○○於94年1 月27日定期催告北宏公司應於同年
    3 月1 日前返還借款，北宏公司迄未清償，北宏公司至遲應
    自同年3月2日起負遲延責任。依消費借貸契約法律關係，請
    求北宏公司返還前述借款及法定遲延利息。求為判決北宏公
    司應給付丁○○36萬739元 、乙○○100萬元、丙○○120萬
    元，以及均自起訴狀繕本即支付命令送達翌日起至清償日止
    ，按年息5％計算之利息 。（原審判命北宏公司應給付丁○
    ○30萬元及自94年1月10日起至清償日止，按年息5％計算之
    利息。北宏公司應給付乙○○100萬元及自94年1月10日起至
    清償日止，按年息5％ 計算之利息。北宏公司應給付丙○○
    120 元及自94年1月10日起至清償日止，按年息5％計算之利
    息；駁回丁○○其餘之訴。北宏公司就其敗訴部分聲明不服
    ，提起上訴；丁○○則就其敗訴部分提起附帶上訴）。
二、北宏公司則以：北宏公司於88年 2月間改組後，因資金短缺
    ，為使公司正常營運，北宏公司法定代理人甲○○與其他包
    括丁○○、乙○○、丙○○在內之股東協議，照出資額一成
    計算借貸北宏公司，北宏公司法定代理人甲○○除按該協議
    出資730萬元外，另外貸予北宏公司770萬元。由北宏公司簽
    發支票交付包括丁○○、乙○○、丙○○在內之各股東收執
    以為借款憑證。因北宏公司營運欠佳，無法償還北宏公司法
    定代理人甲○○及各股東借款，於88年7月5日召開臨時會議
    ，其中討論事項第 5點決議：上開借款，於北宏公司有結餘
    時，先清償北宏公司法定代理人甲○○之借款後，再清償其
    他股東包括丁○○、乙○○、丙○○在內之借款，該決議之
    性質屬於附停止條件之法律行為。北宏公司尚無盈餘可清償
    法定代理人甲○○按出資額比例借款 730萬元，則上開約定
    清償之停止條件尚未成就，丁○○、乙○○、丙○○訴請北
    宏公司清償前述借款，為無理由。北宏公司否認丁○○所稱
    尚有6萬739元之債務未清償一事等語，資為抗辯。
三、兩造不爭執之事實為：丁○○、乙○○、丙○○分別借款30
    萬元、100萬元、120萬元予上訴人。北宏公司法定代理人甲
    ○○借予北宏公司之770 萬元，已經清償（見本院卷第36、
    37頁）。
四、北宏公司上訴部分：
    北宏公司主張88年7月5日臨時股東會議紀錄記載係約定於北
    宏公司有結餘後，先清償北宏公司法定代理人甲○○按股東
    出資比例計算之借款 730萬元後，再清償其他股東包括丁○
    ○、乙○○、丙○○在內之借款，性質上屬於附停止條件之
    法律行為，丁○○、乙○○、丙○○則否認上開臨時股東會
    議決議之效力，而會議記錄「先還郭董」係指770 萬元部分
    云云，經查：
  (一)北宏公司臨時股東會會議紀錄：「一時間：民國88年7月5日
    上午10時。‧‧‧四出席：甲○○、劉顯原（即丁○○之被
    繼承人）、李金昌、張書致、乙○○、戊○○、張清衿、丙
    ○○（代）‧‧‧六討論事項：5.股東暫借公司款1360萬元
    ，郭董770萬元，於7月31日付息（1分半利率）。從8月1 日
    起以2分利率計息（利息每月結清1次）。公司資金可周轉，
    有結餘時，先還郭董」。有北宏公司提出之會議紀錄在卷可
    憑（見原審卷第47至49頁），為丁○○、乙○○、丙○○所
    不爭執，可信為真實。
  (二)查，「問：被上訴人有無出席該會議？被上訴人答：乙○○
    、丙○○在場。丁○○當時不是股東，沒有出席，她先生劉
    顯原當時是股東，有出席該會議。劉顯原於借款之後死亡，
    丁○○是繼承成為債權人。」（見本院卷第37頁），丁○○
    、乙○○、丙○○既已出席臨時股東會，並做出決議，則上
    開股東臨時會會議決議，對於丁○○、乙○○、丙○○自有
    拘束力，是丁○○、乙○○、丙○○抗辯該次臨時股東會議
    對其無拘束力云云，要無可採。
  (三)證人張書致於原審證稱：「問：對於卷附88年7月5日臨時會
    議記錄，有無參與？答：我有親自參與該次會議，當時我擔
    任被告公司總經理，公司改組之前，甲○○有拿1500萬元借
    給公司，後來資金還是不夠，所以要股東按出資比例10分之
    1 借給公司週轉，但是有的股東並沒有出資，甲○○的出資
    比例為730萬元，所以其他770萬元的部分，應該要優先還給
    甲○○。所以記載『有結餘時，先還郭董』，就是指這 770
    萬的部分，後來這770 萬元也確實有還給郭董，詳細時間我
    不確定。開會時簽到的人，並非全部到場，其中丙○○部分
    ，是打電話要我幫他代理，所以我簽了丙○○的名字，甲○
    ○本人有到場，原告乙○○的部分是他父親陳幸助到場。」
    （見原審卷第140頁）。證人陳幸助於原審證稱：「問：對
    於卷附88年7月5日臨時會議記錄，有無參與？答：開會日期
    我忘記了，被告公司改組後我們開了很多次會議，這次會議
    我有代表我女兒乙○○參加，記錄上乙○○的名字是我簽的
    ，這次會議的重點，是改組後公司沒有錢，甲○○董事長有
    先拿錢出來，後來又不夠了，才說各股東出資週轉，當時是
    說按照出資比例一成借款，但後來有的股東沒有出錢，並有
    說有出錢的部分，公司要算利息給股東。我印象中甲○○有
    拿出1500萬讓公司週轉，之後錢不夠才說股東依照出資比例
    借款給公司，依據郭董的出資比例應該要出730 萬元，所以
    他多出了770 萬元，這部分要先還給他，這部分公司已經還
    給郭董了。『公司資金有結餘時先還郭董』就是指郭董多支
    出的770 萬元，借款的時候只有討論利息，並沒有實際討論
    將來如何清償給各股東，只有說公司有結餘要還錢。」（見
    原審院卷第141、142頁）。證人鄭美秀於原審證稱：「問：
    對於卷附88年7月5日臨時股東會議記錄，有無參與？答：我
    有參與該次會議，我也有簽到，會議記錄不是我做的，是陳
    幸助寫的，因為當時陳幸助先生說他不要當記錄，所以記錄
    上是我的名字，實際上是陳幸助記錄的，我也是公司股東之
    一。該次會議主要是討論公司要還甲○○的款項，因為公司
    改組後沒有資金，是甲○○先墊款1500萬元，後來討論股東
    要依出資額比例一成借款給公司我只記得要先還給甲○○
    770 萬元，記載『公司資金可週轉有結餘時，先還給郭董』
    是指770 萬元的借款，跟出資比例一成借款部分無關。就我
    所知770 萬元的部分已經還給郭董，而其他股東照出資比例
    一成借款的部分，都還沒有清償，我個人並沒有按出資比例
    一成借款公司。」（見原審卷第142頁） 。上開證人張書致
    、陳幸助、鄭美秀均有參加該次股東臨時會議，且渠等之證
    述內容情節相符，故丁○○、乙○○、丙○○主張前開會議
    紀錄所記載：「有結餘時，先還郭董」，係指先償還甲○○
    另外借款770萬元的部分等語，可以採信。
  (四)證人李金昌於原審到庭證稱：「問：對於卷附88年7月5日臨
    時股東會會議記錄，有無參與？答：該次會議我有到場，我
    是公司股東，公司改組之前，甲○○是最大債權人，我是他
    的小舅子，其他股東也想將債權轉換成股份，所以找我負責
    整合債權，將公司改組，我也同時成為股東，被告公司原來
    的實際經營人是張書致，登記負責人是鄭美秀，後來公司債
    務沒有辦法償還，由張書致出面找債權人說要整合，之後債
    權人開會，由我負責聯繫整合，改組時發現公司欠稅太多，
    因為甲○○是最大債權人，大家共推他為負責人，我是他的
    特別助理，所以我說服甲○○先墊款，光是稅金就已經繳納
    約200萬，到我離職時，甲○○已經墊款約 1500萬元，但是
    覺得這樣子不行，應該要求各股東一起借款給公司，所以才
    開會討論，我在88年4月離職，但是7月這個會議，我還是有
    參加，該次會議我們討論的結果是要股東按出照出資額約10
    ％借款給公司，開會時股東說甲○○事實際負責人，要他先
    墊款，並說公司有錢要先還給他。會議紀錄第 5點『公司資
    金可週轉有結餘時，先還郭董』的記載，是指公司有結餘時
    ，要優先償還公司積欠甲○○的所有借款，後續的情形我都
    不清楚，因為我已經離職了。」（見原審卷第 143頁）。另
    北宏公司指稱戊○○有參加該次會議，對該決議知之甚詳，
    並聲請傳訊，證人戊○○於本院證稱：「問：上訴人88年7
    月5 日之臨時股東會議有關『公司資金可週轉有結餘時，先
    還給郭董』之決議，究係何意？答：有錢一定要先還給郭董
    ，大家都認同，沒有反對意見。問：究係先還甲○○770 萬
    元部分？或1500萬元部分？答：要先還郭董，但多少錢沒有
    講清楚。」（見本院卷第38頁）。惟查，證人李金昌係北宏
    公司法定代理人甲○○之小舅子及特別助理，而證詞與前述
    其他證人之證詞並不相符，已屬可疑。且從前述會議紀錄第
    5 點之記載內容，前半段均係記載就甲○○另外借給北宏公
    司的770 萬元之計息方式，並未特別提及包括丁○○、乙○
    ○、丙○○及甲○○在內按照股東出資額比例計算的借款部
    分，依照文義解釋，後半段所記載「公司資金可周轉，有結
    餘時，先還郭董」，自應作相同之解釋，係指甲○○另外借
    給上訴人公司的770 萬元之部分，始屬允當。是證人戊○○
    之證詞不能據為有利於北宏公司之認定。則北宏公司辯稱此
    部分係約定要先還北宏公司法定代理人甲○○全部借款之停
    止條件成就後，其餘股東才能向北宏公司請求返還借款云云
    ，要無足採。
  (五)甲○○借給北宏公司的 770萬元之部分，業已清償完畢，此
    為兩造所不爭執之事實（見本院卷第37頁），縱認前開臨時
    股東會約定「公司資金可周轉，有結餘時，先還郭董」，係
    北宏公司清償丁○○、乙○○、丙○○借款之停止條件，亦
    已成就，北宏公司不得再執此為由而拒絕清償。依民法第
    478 條規定，借用人應於約定期限內，返還與借用物種類、
    品質、數量相同之物，未定返還期限者，借用人得隨時返還
    ，貸與人亦得定一個月以上之相當期限，催告返還。本件包
    括丁○○、乙○○、丙○○及甲○○在內，依照股東出資額
    比例計算之借款，並無另定清償期限，則兩造間之消費借貸
    契約，應認為屬於未定返還期限之消費借貸契約，依前開法
    條後段規定，北宏公司得隨時返還，丁○○、乙○○、丙○
    ○得定1個月以上之相當期限，催告返還。復依同法第229條
    第2 項規定，丁○○、乙○○、丙○○聲請原法院依督促程
    序向北宏公司核發送達支付命令，與催告有同一之效力。原
    法院核發之支付命令（原法院93年度促字第5751號）係於93
    年12月9 日送達至北宏公司，有送達證書附卷可憑（見原法
    院93年度促字第5751號卷第26頁）。另依同法第122 條規定
    ，於一定期間內應為給付者，其期間之末日為星期日或其他
    休息日時，以次日代之，故北宏公司應自94年1 月10日起負
    遲延給付之責任。則丁○○、乙○○、丙○○得請求北宏公
    司清償借款之遲延利息起算日應自94年1 月10日起開始計息
    ，非自支付命令送達北宏公司之翌日起予以計息。
五、丁○○附帶上訴部分：
  (一)按依民事訴訟法第 277條前段規定，當事人主張有利於己之
    事實者，就其事實應負舉證之責任。次按支票為無因證券，
    支票債權人就其取得支票之原因，固不負證明之責任，惟執
    票人既主張支票係發票人向伊借款而簽發交付，以為清償方
    法，發票人復抗辯其未收受借款，消費借貸並未成立，則就
    借款之已交付事實，即應由執票人負舉證責任（最高法院73
    年度第1次民事庭會議決議(二)可資參照）。
    1.丁○○主張北宏公司向其借款 6萬739元，固提出面額為6
      萬 739元之系爭支票乙紙為證，為北宏公司所否認。依前
      述舉證責任分配之原則，應由丁○○就兩造間確有上開消
      費借貸契約存在之事實負舉證責任。
    2.證人蔡義章於原審證稱：「因為當時公司（即北宏公司）
      被拒絕往來，沒有支票可以使用，所以由我跟張書致總經
      理以個人名義開支票戶給公司使用，因為當時有欠曾美珠
      （即丁○○）錢，所以先開支票給他，我確定在我擔任管
      理人時，有這筆支出，也有經過會計製作傳票、總經理蓋
      章，但是時間已久，我無法確認這筆清償借款的具體事實
      ，只能確認有經過一定程序開立支票，這筆確實是公司的
      帳沒錯。」（見原審卷第 139頁）。另證人張書致亦於原
      審證述：「這張支票上面有 2個印章，開立程序應該沒有
      錯誤，至於為何開立，時間太久，我無法確定，有可能是
      公司欠錢，所以開票償還，因為當時公司已經拒絕往來不
      能使用支票，所以才用臨時管理人和我個人共同具名的支
      票開立，這都是為了公司的債務，不是我們個人的債務。
      」（見原審卷第 140頁）。證人蔡章義與證人張書致之證
      詞若節相符，可以相信系爭支票為真正。惟細究該上開證
      人之證詞尚難證明系爭支票究竟是基於何種原因事實所簽
      發開立，且系爭支票即使為真正，亦無法證明丁○○確有
      交付借款金額予北宏公司之事實。
    3.丁○○對於該筆借款成立之時間及實際金額，於原審起訴
      時未特定，先陳稱應該是在91年間，正確時間不記得，後
      又改稱時間已久，並不知情，事情都是由已過世的配偶劉
      顯原處理（見原審卷第91頁）。嗣再陳報該筆借款應係89
      年下半年間由北宏公司向丁○○借貸後，因部分借款已返
      還，未償還之餘額零頭為6萬739元，乃由北宏公司當時臨
      時管理人蔡義章及總經理張書致共同開立系爭支票交付丁
      ○○（見原審卷第 102頁）。於本院復陳稱89年下半年間
      之借款而於90年間收受支票（見本院卷第59頁），核其前
      後陳述並不一致，顯見丁○○對於該筆借款之實際情形並
      不知悉，丁○○又未就其間有金錢之交付及借貸意思表示
      一致為立證證明，是丁○○徒憑系爭支票為請求，難以採
      信為真實。
    4.查「問：對原告準備書狀四所列被告公司先前向原告三人
      借款的金額及時點，有無意見？被告訴訟代理人答：沒有
      意見，除原告丁○○所稱 60739元有爭執外，其於均不爭
      執。」（見原審卷第91頁），是丁○○抗辯北宏公司對該
      筆6萬739元之款項不爭執，顯不可採。
  (二)從而，丁○○請求北宏公司丁○○給付6萬739元及法定遲延
    利息之部分，要無理由，應予駁回。
六、綜上所述，丁○○、乙○○、丙○○基於消費借貸契約之法
    律關係，請求北宏公司給付丁○○30萬元；給付乙○○ 100
    萬元；給付丙○○120 萬元，及均自94年1 月10日起至清償
    日止，按年息5%計算之利息，為有理由，應予准許。其餘部
    分之請求，為無理由，應予駁回。原審就此部分為丁○○、
    乙○○、丙○○勝訴判決，並為假執行、免假執行之宣告，
    核無不合，於法並無違誤。北宏公司上訴意旨指摘原判決不
    當，求予廢棄改判，為無理由，應予駁回。至原審就上開不
    應准許部分，為丁○○敗訴之判決，經核並無不合，丁○○
    附帶上訴意旨，指摘原判決此部分不當，求予廢棄改判，為
    無理由，應併予駁回。
七、本件事證已臻明確，丁○○聲請本院調查北宏公司開立據票
    號碼FA 0000000之轉帳傳票及請款單，核與該借貸關係存在
    即金錢之交付及借貸之意思表示一致之要件無涉，為無必要
    ，併予敘明。兩造其餘攻擊防禦方法及舉證，核與判決結果
    無影響者，爰不一一論述，併此敘明。
八、據上論結，本件上訴及附帶上訴均為無理由，依民事訴訟法
    第449條第1項、第78條，判決如主文。
中    華    民    國    95    年    2     月    22    日
                  民事第二庭  審判長法  官  吳謙仁
                                    法  官  蘇瑞華
                                    法  官  李瓊蔭
正本係照原本作成。
如不服本判決，應於收受送達後20日內向本院提出上訴書狀，其
未表明上訴理由者，應於提出上訴後20日內向本院補提理由書狀
（均須按他造當事人之人數附繕本）上訴時應提出委任律師或具
有律師資格之人之委任狀；委任有律師資格者，另應附具律師資
格證書及釋明委任人與受任人有民事訴訟法第466條之1第1 項但
書或第2項（詳附註）所定關係之釋明文書影本。
附帶上訴部分不得上訴。
中    華    民    國    95    年    2     月    27    日
                                    書記官  王才生
附註：
民事訴訟法第466條之1（第1項、第2項）：
對於第二審判決上訴，上訴人應委任律師為訴訟代理人。但上訴
人或其他法定代理人具有律師資格者，不在此限。
上訴人之配偶、三親等內之血親、二親等內之姻親，或上訴人為
法人、中央或地方機關時，其所屬專任人員具有律師資格並經法
院認為適當者，亦得為第三審訴訟代理人。


司法院資訊處製作；財團法人民間司法改革基金會備份。
